臺灣桃園地方法院刑事判決　　　　　　　　　　　　九十一年度交易字第三九二號
　　公　訴　人　臺灣桃園地方法院檢察署檢察官
　　被　　　告　丙○○
　　選任辯護人　何啟熏律師
右列被告因過失傷害案件，經檢察官提起公訴（九十年度偵字第九四六號），本院判
決如左：
    主  文
丙○○無罪。
    理  由
一、公訴意旨略以：被告丙○○明知其無駕駛執照，不能駕騎動力交通工具，竟仍於
    民國八十九年十二月二十日夜間某時，騎乘車牌號碼ＩＴＲ—八五七號重型機車
    ，沿桃園縣楊梅鎮○○路由北往南方向行駛，嗣於同日十九時許，行經永美路與
    中興路口意欲左轉進入中興路時，原應注意車前狀況，隨時採取必要安全措施，
    且應注意行駛至交岔路口，轉彎車應讓直行車先行，而依當時情形又無不能注意
    之情事，竟疏於注意，未留意前方及交岔路口車輛之動態，而貿然於該路口左轉
    ，致與對向由被害人甲○○所騎乘，沿永美路由南往北駛來之車牌號碼ＡＶＴ—
    三一六號重型機車發生擦撞，二車均應聲倒地，被害人甲○○因此受有第二頸椎
    骨折合併第一至第三脊髓損傷、四肢癱瘓等重傷害。因認被告丙○○係犯刑法第
    二百八十四條第一項後段之過失致重傷害罪嫌等語。
二、按犯罪事實應依證據認定之，無證據不得認定犯罪事實；又不能證明被告犯罪者
    ，應為無罪之判決，刑事訴訟法第一百五十四條第二項、第三百零一條第一項分
    別定有明文。又刑事訴訟法上所謂認定犯罪事實之證據，係指足以認定被告確有
    犯罪行為之積極證據而言，該項證據自須適合於被告犯罪事實之認定，始得採為
    斷罪資料；且認定事實所憑之證據，其為訴訟上之證明，須達於通常一般人均不
    致有所懷疑，而得確信其為事實之程度者，始得採為有罪之認定，倘其證明尚未
    達到此一程度，而有合理之懷疑存在時，尚難為有罪之認定基礎（最高法院二十
    九年上字第三一○五號、四十年臺上字第八六號判例參照），復按刑法上之過失
    ，其過失行為與結果間，在客觀上有相當因果關係始得成立。所謂相當因果關係
    ，係指依經驗法則，綜合行為當時所存在之一切事實，為客觀之事後審查，認為
    在一般情形下，有此環境，有此行為之同一條件，均可發生同一之結果者，則該
    條件即為發生結果之相當條件，行為與結果即有相當之因果關係。反之若在一般
    情形下，有此同一條件存在，而依客觀之審查，認為不必皆發生此結果者，則該
    條件與結果並不相當，不過為偶然之事實而已，其行為與結果間即無相當因果關
    係。又刑法之過失犯，必須危害之發生，與行為人之欠缺注意，具有因果聯絡關
    係，始能成立，至行為人之過失，與被害人自己之過失，併合而為危害發生之原
    因時，雖不能阻卻其犯罪責任，但僅被害人之過失為發生危害之獨立原因者，則
    行為人縱有過失，與該項危害發生之因果關係，已失其聯絡，自難令負刑法上過
    失之責（最高法院二十三年上字第五二二三號判例參照）。
三、公訴人認被告丙○○涉有右揭過失致重傷之犯行，無非係以告訴人乙○○及被害
    人甲○○之指訴，並參以被告於警詢及偵訊時之供陳前後不一，及依道路交通事
    故調查報告表及現場車禍照片所示，被告與甲○○所騎機車同向倒地，二車相距
    五點五公尺，足見二車確曾發生碰撞，又依據前往處理本件事故之員警何坤勳到
    庭所陳：當日作完筆錄後即讓被告將車騎回，並未當場查扣被告之車輛，後覺得
    有查扣之必要，所以叫被告騎回來等語，足見查扣後之被告車輛是否為事發時之
    原貌，不無疑義，以及車禍當時被告與其他多部車輛於路口等待左轉，並注意對
    向來車等情，此時被告並未發現路口異狀，足證於被告左轉前本件事故尚未發生
    ，是以肇事者必為同批左轉車輛之一。如肇事者為他車，何以其他車輛均順利完
    成左轉，僅有被告與被害人之車倒地？縱有可能同批左轉之他車，於碰撞後隨即
    起車逃離現場，然被告之車既緊接於後，豈有未見之理？且當時既人車紛沓，何
    以該肇事者不懼他人記下車號即逕行逃離？反之被告若確係無辜，何以如此驚惶
    而不敢離去？參以鄰近現場之商家店主丁○○到庭證稱：被告於肇事後隨即跑進
    其店內，向其商借駕照等語，益徵被告為肇事者無誤等為其主要論據。惟訊據被
    告丙○○固坦承於上揭時、地騎機車發生車禍，惟堅詞否認有公訴人所指過失致
    重傷之犯行，辯稱：伊當時騎機車行經該路口欲左轉時，突然聽到「碰」的一聲
    後，伊所騎機車就倒地，伊並沒有撞到被害人甲○○之機車，伊沒有過失等語。
    經查：
（一）被害人甲○○於八十九年十二月二十日夜間十九時許，騎乘車牌號碼ＡＶＴ—
      三一六號重型機車沿一號省道由南往北行駛，行經桃園縣楊梅鎮○○路與中興
      路口時，因發生車禍致人車倒地，遭其所騎機車壓住身體，因此受有第二頸椎
      骨折合併第一至第三脊髓損傷、四肢癱瘓等重傷害，而被告所騎機車車牌號碼
      ＩＴＲ—八五七號重型機車與甲○○所騎機車均倒在永美路與中興路口，被告
      所騎機車則倒在甲○○所騎機車後方之事實，為被告於警、偵訊及本院調查、
      審理時坦承不諱，並經告訴人乙○○、被害人甲○○於警、偵訊及本院調查、
      審理時分別指述綦詳，核與證人何坤勳即桃園縣政府楊梅分局草湳派出所警員
      於本院調查時證稱無訛，並有桃園縣警察局道路交通事故調查表、現場圖、現
      場照片、長庚紀念醫院診斷證明書、財團法人屏東基督教醫院診斷證明書及國
      仁醫院診斷證明書等在卷可稽。
（二）公訴人雖以被告騎乘機車未注意車前狀況及轉彎車未讓直行車先行，而與甲○○所騎機車發生擦撞，致甲○○受有上開重傷害，因認被告對本件車禍之發生
      有過失云云。然被告於偵、審中均一再供稱：伊並沒有撞到甲○○的機車，伊
      騎機車行經該路口聽到「碰」的一聲就跌倒云云，惟被告於警詢時業已供稱：
      「當時我行駛至永美路、中興路口，在永美路口等待左轉往中興路方向，因當
      時紅燈，很多車輛左轉，我跟著左轉，我當時也沒有看到甲○○和他的機車倒
      在路口，所以煞車不及就撞到甲○○所駕駛之重機（車）ＡＶＴ—三一六號之
      後方，致我機車也倒在路旁」等語（見偵查卷第四頁正面）明確，且證人丁○○於本院審理時證稱：「（當時妳是否知道外面有車禍？）我的店是密閉的，
      我本來不知道外面有車禍，是被告進來借駕照、借電話，我才發現外面已經圍
      了很多人」等語（見本院九十三年三月二十三日審判筆錄第九頁），足見被告
      於其機車倒地後並未馬上離去，若被告未撞到甲○○的機車，其大可將其所騎
      機車扶正後逕行離去，何以被告卻將機車留在現場，反而向證人丁○○借電話
      、駕照之理？又參酌卷附之道路交通事故調查報告表記載之路況，當時之路面
      狀況無缺陷、道路無障礙，雖有下雨致路面濕潤，但被告應不至於聽到「碰」
      的聲響，其所騎之機車就倒地，且根據前開現場圖所示：被告之機車倒在甲○○之機車後方約五點五公尺處，兩車倒地之距離甚近，被告之機車於行進中既
      已排除無緣無故倒地之可能，如前所述，則被告當時確未注意車前狀況，而貿
      然左轉撞到當時已倒在地上之甲○○機車之左後方，雖被告前後供述不一，然
      衡諸常理，被告在警詢之供述距案發之時間較近，記憶亦較清晰，受他人不當
      之干擾因素較少，較諸事後於偵訊及本院調查、審理時翻異前詞之供述為可採
      ，其於偵訊及本院調查、審理時之辯解要屬避重就輕之詞，不足採信。
（三）告訴人雖指稱甲○○係在行進中遭被告所騎機車撞到機車左後方而倒地受有重
      傷云云，然根據警製之事故現場圖可知：甲○○所騎機車因撞擊後，機車往左
      側倒地，機車之車頭仍係朝向原來行進之方向（即車頭朝北方），並未因撞擊
      而改變原來之行進方向，甲○○則倒地遭其機車壓住身體，被告之機車車頭亦
      係同樣朝向往北之方向。若甲○○當時係遭被告所騎機車從其左後方撞擊後倒
      地，則甲○○之機車左後方受到撞擊，其機車車頭應該會往左方偏離，不可能
      機車之車頭仍係朝向原來行進之方向，或假設當時撞擊之力道甚大，足以將機
      車旋轉三百六十度後機車車頭仍係朝北方，何以現場均未見地上有機車因旋轉
      刮地之跡證？此時被告之機車車頭亦會因撞擊甲○○機車之車身而受到嚴重之
      毀損，然依據卷附被告之機車照片（見偵查卷第十頁）所示，被告機車之車頭
      並未有明顯之碰撞痕跡，雖到現場處理車禍之員警何坤勳未當場將被告所騎機
      車扣留而由被告逕自駛離，然證人何坤勳於本院調查時亦證稱：「（當時有沒
      有將被告機車查扣？）當時把被告、被害人的機車都牽到派出所，後來做完筆
      錄就請他們騎回去，後來才叫他們把車子騎過來拍照」、「（對機車照片有何
      意見？）沒錯，這是後來被告將機車騎回來派出所拍的」、「（本案之機車是
      後來有給被告拉回去，在機車被拉回去之前及被告後來把機車拉回來拍照時候
      的樣子是不是都一樣？）都一樣」等語（見本院九十二年六月十一日訊問筆錄
      第七頁、第八頁），足見警員雖未立即於車禍發生時將被告之機車扣留，然被
      告事後將機車騎回派出所拍攝之機車照片與車禍當時機車之現狀並無差異，公
      訴人質疑被告之機車是否為車禍發生時之原貌，此部分顯乏證據足資證明被告
      有事後湮滅證據之行為，是公訴人上開質疑尚有誤會。且檢察官於偵查中囑託
      內政部警政署刑事警察局鑑定兩車是否有擦撞之痕跡或被告機車輪胎胎面是否
      有撞擊他物之磨消痕跡，經該局鑑識人員分析研判後認：甲○○機車左側各處
      之刮擦痕，依其型態及走向可能係該車左側傾倒時與地面摩擦所造成；甲○○
      機車上分別有藍色、紅色、綠色、白色、黃色油漆轉移情形，與被告黑色車身
      之機車車身顏色不同，認非被告機車直接撞擊移轉所致；雖發現二車有上述各
      處之痕跡、破裂或油漆之移轉，惟尚無法據以明確研判二車是否曾發生擦撞等
      語，有該局九十一年四月九日刑鑑字第０九一００七六九七八號勘查報告在卷
      可佐（見偵查卷第七六頁至第八三頁），可見並無任何跡證顯示被告之機車有
      明顯撞擊甲○○機車，致甲○○機車車頭外殼嚴重受損之情事。另參以甲○○
      機車車頭外殼則嚴重毀損破裂並與車身剝離分開之情事，若如甲○○所稱其機
      車左後方被撞後往左側倒，機車並沒有打轉云云，其機車之車頭外殼自不可能
      發生嚴重毀損破裂並與車身剝離分開，堪認甲○○當時應係車頭與前方不明車
      輛發生碰撞，致其機車車頭因撞擊而破損，且本件經送請臺灣省桃園縣區車輛
      行車事故鑑定委員會鑑定後，認：「當事人丙○○列會稱未碰撞到甲○○機車
      ，經比對兩車車損亦不相符，甲○○機車車頭車損之高度及嚴重情形疑似撞及
      其他車輛所致」，再送請臺灣省車輛行車事故覆議鑑定委員會覆議後，亦同意
      原鑑定意見，此分別有該鑑定委員會、覆議鑑定委員會函覆意見附卷可參（見
      本院卷一第三九頁、第四一頁），本院再將本件送請國立交通大學鑑定，其意
      見亦認：「．．．當事人甲○○機車前擋風板損壞跡象應係正面與其他車輛撞
      擊，或機車倒地後遭其他車輛撞擊所致」，此有國立交通大學九十三年二月二
      十五日交大運管字第０九三００００八三七號函附卷可稽，雖國立交通大學上
      開鑑定意見並不排除甲○○機車倒地後遭其他車輛撞擊之可能性，然被告之機
      車並無明顯之撞擊跡證，詳如前開內政部警政署刑事警察局勘查報告所載，則
      以甲○○之機車車頭外殼嚴重受損、機車倒地後車頭仍朝向往北方向，及車身
      並未打轉，以及被告當時係轉彎車，其車速應不會太快等情況判斷，被告應係
      在甲○○機車先與前方不明車輛發生碰撞倒地後，於左轉彎時未注意車前狀況
      才撞到倒在地上之甲○○機車左後方，此亦可說明甲○○之機車倒地後高度變
      低，而被告之機車尚在行進中，其高度較甲○○之機車為高，其前輪撞到倒地
      後之甲○○機車左後方，又因輪胎具有彈性致難以產生明顯之擦撞痕跡，此觀
      之內政部警政署刑事警察局勘查報告及所拍攝被告機車前輪無明顯磨消痕跡可
      證，否則在兩車均行進中機車高度均相近之狀況下，被告之機車自會因嚴重之
      撞擊而受到損傷，是甲○○指稱其左後方遭車輛撞擊後始往左傾倒，機車車頭
      並未與其他車輛發生碰撞云云，顯與事證不符，自難採信。
（四）至公訴人認與甲○○機車發生碰撞之肇事者必定為與被告同批左轉彎之車輛，
      另根據事故現場圖之記載，認為當時除了被告與甲○○之機車外，現場並無其
      他機車與甲○○之機車發生碰撞而倒地，所以甲○○不可能撞到前方之車輛，
      且甲○○並未往前飛出云云，然甲○○究竟是撞到機車或其他車輛，因現場並
      無跡證，尚難以研判究竟是撞到機車或其他車輛，雖現場無倒地之機車或其他
      車輛，然亦有可能發生碰撞之機車或車輛受損不嚴重或因肇事逃逸而逕行離去
      等原因，自難以現場未遺留其他車輛，遽認甲○○所騎機車車頭不可能與前方
      之車輛發生碰撞。又甲○○雖未因與前方車輛發生碰撞而往前飛出，然機車騎
      士是否會因撞到前方車輛而往前飛出，尚須視撞擊之力道、角度、行車速度、
      撞及之車輛種類、機車騎士身體狀況、當時是否握緊機車把手等條件不同，而
      發生不同之結果，不能一概而論。又與甲○○機車發生碰撞者並非當時與被告
      同時左轉彎之車輛，如前所述，且與被告同時左轉之車輛順利完成左轉，並不
      能證明甲○○及其機車當時並未倒在地上，兩者並無必然之關係，是公訴人上
      開指稱尚有誤會，而難採信。
（五）又甲○○受有右膝裂傷二公分、右踝擦傷、第二頸椎骨折合併第一至第三脊髓
      損傷、四肢癱瘓等重傷害之事實，固有長庚紀念醫院診斷證明書、財團法人屏
      東基督教醫院診斷證明書、國仁醫院診斷證明書及天成醫院天慈分院九十二年
      九月二十四日天慈字第九二０九二四號函在卷可證，然告訴人於其撰寫之陳述
      狀已明確指稱：「．．．右膝蓋先擠斷機車鑰匙（在急救之醫院縫了四、五針
      ），然後頭部先著地，機車倒下，造成第二頸椎骨折、右側血胸、背部瘀傷，
      機車前方之塑膠外殼亦在倒下時被文正的鞋子擊破，破片又刮傷了文正右腳踝
      內側，至今疤痕仍在．．．」等語（本院卷二第二九頁、第三十頁），另參以
      甲○○當時確因與前方車輛發生碰撞後，連同機車往左側倒在地上，旋遭其所
      騎機車壓住身體，及其機車車殼有多處破損（見偵查卷第八五頁至第九三頁）
      等情研判，告訴人指稱甲○○所受之上開傷害之原因應堪採信，而衡諸常情，
      被告於甲○○倒地後，始撞到甲○○之機車左後方，應只會造成甲○○身體與
      地上摩擦之擦傷或瘀傷，不可能造成甲○○之第二頸椎骨折合併第一至第三脊
      髓損傷，另甲○○受有右膝裂傷二公分、右踝擦傷，亦分別係因遭其所騎機車
      鑰匙、破損之車殼刮傷，顯與被告之上開過失行為無關，又甲○○除受有上開
      傷害外，其身體並無其他外傷，此有天成醫院天慈分院前開函文在卷可證（見
      本院卷一第九三頁），是被告上開過失行為並未造成甲○○受到任何傷害，甲○○所受上開傷害要與被告之過失行為無涉，應無疑義。
四、綜上所述，被告騎機車於左轉彎時與甲○○行進中之機車發生擦撞之可能性應予
    排除，本院認甲○○所騎機車係先與前方之其他車輛發生碰撞倒地後，被告因未
    注意車前狀況冒然左轉，而撞到當時已倒在地上之甲○○機車左後方，雖被告因
    前開過失行為撞到甲○○倒地之機車左後方，然與甲○○所受之重傷害並無因果
    關係，尚難僅以甲○○於本件車禍事故受有前開重傷害之事實，即認被告對甲○○之重傷害有過失罪責，揆諸首揭說明，被告對甲○○所受之重傷害並因果關係
    ，自不能令其負過失致重傷害之罪責。此外，復查無其他積極證據足認被告有公
    訴人所指過失致重傷之犯行，自屬不能證明其犯罪，揆諸前開法條規定及判例意
    旨，依法應諭知被告無罪之判決。
據上論斷，應依刑事訴訟法第三百零一條第一項，判決如主文。
本案經檢察官陳美華到庭執行職務。
中        華        民        國      九十三年    四    月    六    日
                              臺灣桃園地方法院交通法庭
                                  審判長法  官 徐培元
                                        法  官 林晏鵬
                                        法  官 許乃文
右正本證明與原本無異。
如不服本判決，應於判決送達後十日內向本院提出上訴狀( 應附繕本 )，上訴於
臺灣高等法院。
                                        書記官 陳慧玲
中        華        民        國      九十三    年    四    月    六    日
